【裁判字號】    99,交抗,1927
【裁判日期】    991007
【裁判案由】    違反道路交通管理處罰條例
【裁判全文】
臺灣高等法院交通事件裁定            99年度交抗字第1927號
抗  告  人  交通部公路總局新竹區監理所桃園監理站
法定代理人  甲○○
受處分人    乙○○
上列抗告人因違反道路交通管理處罰條例案件，不服臺灣桃園地
方法院，中華民國99年8月16日所為裁定（99年度交聲字第922號
），提起抗告，本院裁定如下：
    主  文
抗告駁回。
    理  由
一、原裁定意旨略以：(一)受處分人乙○○於民國（下同）99年3
    月7日晚間11時42分許，酒後駕駛車牌號碼KB─5628號自用
    小客車，行經桃園縣桃園市○○路538號前時，經警測得其
    呼氣酒精濃度達每公升0.63毫克，已超過規定標準，掣單舉
    發後，由原處分機關交通部公路總局新竹區監理所桃園監理
    站，依道路交通管理處罰條例第35條第1項第1款、第24條規
    定，裁處罰鍰新臺幣（下同）4萬9,500元，吊扣職業大客車
    駕駛執照12個月，並施以道路安全乙節，業經受處分人自承
    在卷（見原審卷第11頁），並有酒精測定記錄表、汽車駕駛
    人酒後生理協調平衡檢測紀錄卡等資料在卷可稽。又受處分
    人因此同一違規事實，經警以涉犯刑法第185條之1罪嫌，報
    請臺灣桃園地方法院檢察署檢察官偵辦後，由檢察官予以緩
    起訴之處分（偵查案號：99年度偵字第9142號），定緩起訴
    期間為1年，並命受處分人向該署指定之公益團體、地方自
    治團體支付2萬元，於99年5月11日確定，至100年5月10日緩
    起訴期間始屆滿，目前尚在緩起訴期間內，而受處分人業於
    99年6月24日支付緩起訴處分金2萬元予該署所指定之財團法
    人臺灣更生保護會桃園分會（執行案號：99年度緩字第1448
    號）等情，除據受處分人陳明在卷（見原審卷第11頁反面）
    外，並有該案緩起訴處分書、本院被告前案紀錄表、該署緩
    起訴處分金繳納通知、臺灣銀行無摺存入憑條存根等附卷可
    按（見原審卷第3、13頁），復經原審調取該案偵查、執行
    等各卷宗核閱無訛。再受處分人前於61年3月14日考領職業
    小型車駕駛執照，64年8月20日考領換發職業大客車駕駛執
    照迄今仍為有效之事實，亦有證號查詢汽車駕駛人、桃園監
    理站汽車駕駛人螢幕列印、汽車駕駛人經歷證明書存卷可按
    （見原審卷第8、25、26頁）。(二)關於原處分裁處罰鍰部分
    ：1.行政罰法第26條明定一事不二罰原則，且應受行政罰之
    行為如經不起訴處分或為無罪、免訴、不受理、不付審理之
    裁判「確定」者，始得依違反行政法上義務規定裁處之，並
    未包括「緩起訴」處分在內，雖「緩起訴」處分之最終使被
    告免於刑事訴追之效果與「不起訴」處分之效果相同，惟依
    行政罰法第26條第2項之立法意旨，亦必須待緩起訴處分實
    質確定時，被告才最終地確定免於受刑事訴追，原處分機關
    始得為行政裁罰，亦即在緩起訴期間內即猶豫期間期滿前，
    該緩起訴處分仍有被撤銷之可能，此時原處分機關若依法為
    行政裁決，將使受處分人有同時遭受行政處罰及刑事訴追之
    危險，顯與行政罰法第26條規定之立法意旨相違背。準此，
    自行政罰法第26條規定立法意旨為有利於行為人之解釋，應
    認應受行政裁罰之行為，關於罰鍰部分，同一事實如經緩起
    訴處分確定者，亦有行政罰法第26條明定一事不二罰原則之
    適用（臺灣高等法院暨所屬法院96年法律座談會刑事類提案
    第36號、98年法律座談會刑事類提案第24號參照）。2.本件
    受處分人因前揭違規行為，既同時經檢察官為緩起訴之處分
    確定，目前尚在緩起訴期間內，是原處分機關在緩起訴期間
    屆滿前之99年6月29日，所為裁處罰鍰4萬9,500元之處分，
    依上說明，自有致生受處分人受一事二罰之危險，尚難謂合
    。(三)關於原處分裁處吊扣駕駛執照部分：受處分人於前揭違
    規行為時，所駕車輛既係自用小客車即普通小型車，依本院
    暨所屬法院97年法律座談會刑事類提案第40號、98年法律座
    談會刑事類提案第20、23號討論結果，自僅得吊扣其普通小
    型車駕駛執照，並無得吊扣其持有他級車類駕駛執照之依據
    ，原處分竟為裁處吊扣異議人職業大客車駕駛執照之處分，
    亦有未洽。(四)準此，原審認原處分機關於緩起訴期間屆滿前
    對受處分人再處以罰鍰，且吊扣受處分人職業大客車駕駛執
    照12個月，如上之違失，因而撤銷原處分（因本件為一個違
    規行為，罰鍰、吊扣駕照與道安講習之處分無從區分），諭
    知吊扣受處分人普通小型車駕駛執照一年，並應接受道路交
    通安全講習等語。
二、抗告意旨略以：就原審裁定處受處分人吊扣抗普通小型車駕
    駛執照一年，並應接受道路交通安全講習部分，抗告人並無
    疑義；惟道路交通管理處罰條例第35條第8項，係針對酒駕
    行為經裁判確定處以罰金，低於同條例第92條第3項所訂最
    低罰鍰基準規定者，而應繳納不足最低罰鍰之特別規定，交
    通案件之裁決機關均據此收繳差額，茲受處分人已依緩起訴
    處分，支付緩起訴處分金2萬元，為維護道路交通管理目的
    及公平性，請撤銷原裁定，維持原處分云云。
三、經查：
  (一)本件酒後駕車係一交通違規行為，有關其處罰效果之罰鍰、
    吊扣駕駛執照及施以道路交通安全講習等處分，均與該交通
    違規行為是否存在無從分離。法院審理時應先確定受處分人
    是否確有交通違規行為事實，再決定原處分機關所適用之法
    律有無錯誤。從而，抗告人即原處分機關抗告狀雖僅就罰鍰
    部分抗告。惟該吊扣駕駛執照與施以道路交通安全講習部分
    ，既然與交通違規行為是否存在無從分離，法院自應一併予
    以審理，合先敘明。
  (二)按汽車駕駛人有飲用酒類或其他類似物後其吐氣所含酒精濃
    度超過每公升0.25毫克或血液中酒精濃度超過百分之0.05以
    上，不得駕車，道路交通安全規則第114條第2款定有明文。
    又汽車駕駛人，駕駛汽車經測試檢定酒精濃度超過規定標準
    者，處新臺幣1萬5,000元以上6萬元以下罰鍰，並當場移置
    保管該汽車及吊扣其駕駛執照1年；汽車駕駛人有第35條第1
    項規定之情形者，應接受道路交通安全講習，道路交通管理
    處罰條例第35條第1項第1款、第24條第1項第2款亦分有明文
    。
  (三)按行政罰法第26條第2項雖以應受行政罰行為如經不起訴處
    分或為無罪、免訴、不受理、不付審理之裁判確定，始得另
    為裁決處罰，固未明文包括緩起訴處分在內；惟緩起訴處分
    性質實屬於附條件的職權不起訴處分，而於緩起訴條件成就
    後，始發生如同確定不起訴處分的效力。故於緩起訴猶豫期
    間屆滿，未經撤銷緩起訴時，緩起訴即發生同於確定不起訴
    處分之效力。此時，行為人即已終局的不受刑事訴追，該緩
    起訴處分即具有實質的確定力。原處分機關於此時再為裁決
    ，行為人即無同時遭受行政處罰及刑事訴追的危險。因此，
    解釋上行政罰法第26條第2項規定應包括條件成就的緩起訴
    處分。酒後駕車同時觸犯公共危險犯行，行為人雖經緩起訴
    處分，於緩起訴處分條件成就前，行為人隨時有撤銷緩起訴
    再受刑事追訴的風險。行政機關自不得就同一事由於緩起訴
    期間裁處罰鍰處分，以免行為人遭受一事二罰之危險（本院
    暨所屬法院96年法律座談會刑事類提案第36號議審查意見及
    研究結果、98年法律座談會刑事類提案第24決意審查意見參
    照）。本件受處分人於上揭時地酒後駕駛上開自用小客車涉
    犯公共危險案件，經臺灣桃園地方法院檢察署檢察官以緩起
    訴處分，緩起訴1年，並應向財團法人臺灣更生保護會桃園
    分會支付2萬元之緩起訴處分金，於99年5月11日確定，緩起
    訴期間至100年5月10日期滿等情，有該案緩起訴處分書、該
    署檢察官執行緩起訴處分命令通知書、本院被告前案紀錄表
    、臺灣銀行無摺存入憑條存根等附卷可按，現仍在緩起訴期
    內。受處分人於緩起訴的1年猶豫期間，最終是否會被檢察
    官提起公訴，懸而未定，檢察官仍得依職權，撤銷緩起訴處
    分，受處分人尚有受刑事追訴處罰的可能。茲受處分人酒後
    駕車之違規行為既經檢察官緩起訴處分確定，受處分人並已
    接受相當於刑法之處罰，然原處分機關卻仍依道路交通管理
    處罰條例第35條第1項第1款規定，裁處受處分人49,500元之
    罰鍰，揆諸前揭說明，自有未合。
  (四)按道路交通管理處罰條例第68條於94年12月14日修正公布，
    並自95年3 月1 日施行，修正前原規定：「汽車駕駛人，因
    違反本條例及道路交通安全規則之規定，受吊扣或吊銷駕駛
    執照處分時，吊扣或吊銷其持有各級車類之駕駛執照」；修
    正後則規定：「汽車駕駛人，因違反本條例及道路交通安全
    規則之規定，受吊銷駕駛執照處分時，吊銷其持有各級車類
    之駕駛執照」，已刪除「吊扣」駕駛執照處分之效力擴及所
    持有各級車類駕駛執照之規定。觀諸修法過程，原擬修正之
    條文提案乃「汽、機車駕駛人，因違反本條例及道路交通安
    全規則之規定，受吊扣或吊銷駕駛執照處分時，吊扣或吊銷
    其違法或違規當時所駕駛車輛之駕駛執照。」惟立法者因考
    量違規吊扣駕駛執照，不宜連其他如職業上、生活上所需之
    駕駛執照一併吊扣，否則恐影響人民工作及生活甚鉅，失之
    過酷等情，經協商後，刪除「吊扣或」始通過修正條文乙節
    ，有立法院公報94卷48期3430號二冊第107至136頁立法院第
    6屆第2會期交通委為會全體委員會議紀錄、94卷70期3452號
    第135至141頁院會紀錄及修正條文說明欄記載「委員提案：
    原條文將違法或違規駕駛人所持有各級車類之駕照一併吊扣
    或吊銷失之過酷，影響人民工作及生活甚鉅，爰修正之。審
    查會：依現行法條文，文中『吊扣或』三字均刪除，修正通
    過」可考。顯見立法者原意僅限吊扣違規當時所駕駛車輛之
    駕駛執照，不得吊扣所持有各級車類之駕駛執照，乃衡平維
    護道路交通安全與違規駕駛人工作財產權後，依比例原則所
    為之立法裁量，本院應予尊重。又，酒醉駕車行為固製造法
    所不容許之風險，惟從風險實現觀點而言，酒後所駕車類究
    係機車、小客車甚或大客車，對交通安全所生危害，實甚殊
    異，如駕駛人駕駛低一級之車類違反道路交通管理處罰條例
    規定時，不論其所造成之實害結果一律吊扣駕駛人所持有之
    各類駕駛執照，亦有違相同事件相同處理，不同事件不同處
    理之平等原則（臺灣高等法院暨所屬法院97年法律座談會刑
    事類提案第40號、98年法律座談會刑事類提案第20 、23號
    參照），非無處罰「行為人」而非「行為」之可議。準此，
    前揭「吊扣其駕駛執照1年」之規定，應僅及於吊扣與違規
    當時所駕駛車輛同級之車類駕駛執照。茲受處分人於前揭違
    規行為時，所駕車輛既係自用小客車即普通小型車，依上說
    明，自僅得吊扣其普通小型車駕駛執照，並無得吊扣其持有
    他級車類駕駛執照之依據，原處分竟為裁處吊扣異議人職業
    大客車駕駛執照之處分，亦有未洽。
  (五)至抗告人以前詞置辯，認交通案件之裁決機關須依道路交通
    管理處罰條例第35條第8項規定，收繳低於同條例第92條第3
    項所訂最低罰鍰之差額云云。惟行政機關不得就同一事由於
    緩起訴期間裁處罰鍰處分，以免行為人遭受一事二罰之危險
    ，已如前述。又汽車駕駛人有道路交通管理處罰條例第35條
    第1項之情形，同時違反刑事法，雖有行政罰法第26條第2項
    之一事不二罰原則之適用，然基於公平原則，其裁判確定處
    以罰金低於同條例第92條第3項所訂最低罰鍰基準規定者，
    交通裁決機關仍應依同條例第35條第8項規定，裁決汽車駕
    駛人繳納不足最低罰鍰之部分。是道路交通管理處罰條例第
    35條第8項規定之構成要件已涵蓋同條例第35條第1項規定之
    構成要件，係屬同條例第35條第1項之特別規定，應優先適
    用同條例第35條第8項之規定（本院暨所屬法院98年法律座
    談會刑事類提案第24決意審查意見參照）。是原處分機關於
    上開緩起訴期間屆滿後，得否就本案受處分人之交通違規行
    為續為裁處，依前揭說明，自應本於權責依法處理，然於緩
    起訴期間尚未屆滿前，猶不得為裁處罰鍰之處分。
四、綜上，原審以原處分機關就受處分人酒後駕車之交通違規事
    實，於緩起訴期間屆滿前即對受處分人裁處罰鍰，且吊扣受
    其職業大客車駕駛執照12個月，於法未合，因而將原處分撤
    銷，自行裁處吊扣受處分人之普通小型車普通駕駛執照1年
    ，並接受道路交通安全講習，經核尚無不合。抗告人指摘原
    裁定不當，為無理由，應予駁回。
據上論結，應依道路交通案件處理辦法第26條，刑事訴訟法第41
2條，裁定如主文。
中    華    民    國    99    年    10    月    7     日
            刑事第十七庭  審判長法  官  王炳梁
                                法  官  黃雅芬
                                法  官  陳世宗
以上正本證明與原本無異。
不得再抗告。
                                書記官  李佳穎
中    華    民    國    99    年    10    月    7     日

司法院資訊處製作；財團法人民間司法改革基金會備份。
